臺灣高等法院刑事判決　　　　　　　　　九十一年度上易字第一八四七號
　　上訴人
　　即被告　乙 ○ ○
右上訴人因業務侵占案件，不服臺灣台北地方法院九十年度自緝字第五一號，中華民
國九十一年五月七日第一審判決，提起上訴，本院判決如左：
    主    文
上訴駁回。
    事    實
一、乙○○自民國（下同）八十六年十一月一日起至八十七年十一月間某日止，受僱
    於台中縣霧峰鄉○○村○○路八九之七號之元春實業股份有限公司（下簡稱元春
    公司），擔任業務代表，負責該公司北區業務，以對外拓展、招攬業務，及向客
    戶收取貨款、調貨等業務，為從事業務之人，詎乙○○因需款孔急，竟意圖為自
    己不法之所有，基於概括犯意，連續於附表所示之時、地，先後將其業務上向如
    表所示之客戶所取收之材料款、貨款，總額計新臺幣（下同）一百零二萬四千九
    百四十二元，予以侵占入己。嗣因元春公司見乙○○負責收取之貨款，遲未向客
    戶收取繳回公司，乃與各該客戶聯繫，始得知上情。
二、案經被害人元春公司提起自訴。
    理   由
一、訊據上訴人即被告乙○○矢口否認其有何業務侵占犯行，辯稱：如附表所示向各
    該客戶收取之材料款及貨款，均係其向各該客戶所收取者無訛，惟均已繳回公司
    ，由公司主管及會計曾菀玲、柯淑文簽收，部分款項則依其等指示逕行領取後存
    入公司帳戶供軋票之用，並未私自挪用，而各該簽收單均在公司處，公司應提出
    以供証明，卷附之承諾書，係遭曾菀玲恐嚇後在非自由意志下，照曾菀玲指示下
    所書，並不能供為犯罪之証明云云。
二、經查：
(一)被告乙○○係自訴人元春公司北區業務代表，如何於前揭時、地侵占業務上向附
    表所示之客戶收取之材料款及貨款，共計一百零二萬四千九百四十二元等情，業
    據自訴人元春公司負責人甲○○及自訴代理人邱春良及郭士功律師先後指訴綦詳
    ，被告乙○○亦不否認其有於附表所示之時間，向各該客戶收取材料款、貨款等
    情，所供各節核與證人郭雅芳、徐彩雯、曾菀玲結證被告前開款項迄未繳回公司
    等情節大致相合，並有群力實業有限公司、新協豐木材行、全貿建材有限公司、
    台亞地板有限公司、志隆地板企業有限公司之簽收憑證、群力實業有限公司、新
    協豐木材行之簽收單、如附表編號一所示之支票影本、志隆地板企業有限公司之
    交貨驗收單、經濟部公司執照等附卷可稽；且附表編號一所示面額二萬三千一百
    七十元、九萬三千元、一萬一千五百元之支票三紙，及附表編號二所示面額二十
    萬元之支票，均係被告乙○○以其本人名義或委託案外人盧華真所提示付款，業
    據台灣銀行華江分行及彰化商業銀行天母分行函復原審甚詳，有台灣銀行華江分
    行九十一年一月十七日銀江營字第○九一八七○○二六三號函及函附之支票影本
    、及彰化商業銀行天母分行九十一年一月二十四日彰天母字第一四三號函及函件
    支票影本在卷可按，顯見前開支票確係被告侵占後所提示者無訛，至被告嗣後於
    本院辯謂該支票係依曾菀玲之指示，匯入公司帳戶內供為公司軋票之用云云，然
    前開票款果係供公司軋票之用，被告乙○○為何不逕將前開支票存入公司帳戶內
    ，請求銀行代收，何必大費周章先行由其本人甚或委託盧華真提示後，取得該款
    再另行匯入公司帳戶內？且被告乙○○苟已將該款匯入元春公司帳戶內，為何迄
    未能提出其匯款之銀行匯款單以供証明所屬為真實，益徵被告乙○○有侵占各該
    款項甚明。
(二)又被告乙○○於侵占該款，為元春公司發覺後，曾書具「債務承認及授權同意書
    」乙份，簽名及按捺指印，承認其有挪用元春公司客戶支付公司之款項等情（見
    原審第三九四號卷第八頁），雖被告辯謂其書具該「債務承認及授權同意書」，
    係受証人曾菀玲脅迫，在非自由意志下所書云云，然已為自訴人代表人甲○○所
    堅詞否認，然徵諸被告乙○○於原審就曾菀玲如何脅迫其書具該「債務承認及授
    權同意書」時則指陳：「﹕曾菀玲說我如果不照公司的意思做的話，我知道他是
    做什麼的，會有什麼後果﹕」，並拿相機拍攝被告之半身照片云云（見原審自緝
    卷第二二八頁），然被告乙○○同時亦自承其簽署該「債務承認及授權同意書」
    時，現場尚有其信任之公正第三人即自訴代表人甲○○在場，且其並不知證人曾
    菀玲有何特殊背景，且所拍相片亦均係正常之半身照片等語（見原審自緝卷第二
    二五頁、第二二八頁），自訴代表人甲○○亦陳稱：「曾菀玲該時並非公司股東
    ，僅為單純會計，並無任何黑道特殊背景」等語，衡情証人曾菀玲僅係元春公司
    會計主管，豈有在公司負責人甲○○面前，獨自作主恐嚇被告乙○○，並要求其
    書具「債務承認及授權同意書」之理，被告所辯已悖常情，況被告乙○○迄未能
    提出確切之証據以實其說，所辯益難採信，矧依被告乙○○所述該情觀之，其當
    時應無何遭脅迫而喪失自由意志情事，參以被告乙○○若係遭脅迫而書具該「債
    務承認及授權同意書」，事後竟未為任何保護一己權益行為或報警處理，自難被
    告乙○○係在非自由意志下書具該「債務承認及授權同意書」。是被告乙○○既
    在其書具之「債務承認及授權同意書」承認業務侵占公司款項犯行，益証被告乙
    ○○確有自訴人指訴之業務侵占行為，甚為灼然。
(三)至被告乙○○復於原審辯稱：其所收取客戶材料款、貨款，均已按照公司指示轉
    付、抵充墊付獎金、零用金云云，嗣於本院則辯謂其收取之客戶材料款、貨款均
    已繳回公司云云，並舉證人顏明傑為証，然查該情已為自訴人公司負責人甲○○
    及證人曾菀玲所堅詞否認，且被告乙○○就其向客戶所收取如附表所示之款項，
    就係如何處理其去向如何乙節，先供稱：「﹕因為我們公司出貨有瑕疵，客戶拒
    不付款，公司把帳算在我們業務員的身上」（見原審九十年七月十九日訊問筆錄
    ）；嗣改稱：「沒有覺得金額有不一樣的地方，群力、新協豐的部分是收到貨款
    ，但是金額不對﹕」（見原審九十年八月十三日訊問筆錄）；復指稱：「部分
    金額、日期均正確，但均已繳回公司，就附表編號五部分甚至沒有領取」」等語
    ，復再改陳：「確實領取附表所示物品、金額，但全部繳回公司。」等語（見原
    審九十年九月二十四日訊問筆錄）；最後則改稱：「部分款項係經證人曾菀玲指
    示轉匯、轉軋票、或扣除開銷。」等語（見原審九十一年三月二十五日訊問筆錄
    ）；於本院調查時則供陳均已繳回公司入帳等情，觀諸被告乙○○前開所陳，對
    其所收取之客戶材料款、貨款究係如何處理，所陳南轅北轍，無一相符，顯見其
    前開所陳，均係虛妄之飾詞，核無可取。又被告乙○○迄未能提出任何其將收取
    之款項供抵充所墊付之獎金、零用金、水電費、電話費、油資之證據以供法院審
    酌，更未提出任何公司積欠其獎金及如何計算該獎金之相關証據以實其說，自難
    僅其片面所陳，即遽信為真實，況自訴代表人甲○○及被告聲請傳訊之證人顏明
    傑亦陳稱：元春公司迄今均未曾發給獎金，甚至被告乙○○之獎金業因售價過低
    而遭取消等語在卷，益証被告所辯不實。
(四)被告乙○○復指稱其收取之各該材料款、貨款於繳回公司後，公司均設有簽收簿
    簽收等語，然徵諸被告於原審調查之初則供稱其繳回收取之款項予公司時，公司
    並未設置簽收簿等語（見原審自緝卷第十三頁），繼稱：其並不確定公司是否有
    簽收簿之設置等語（見原審九十年九月二十四日訊問筆錄），所供亦前後相左，
    已難信為真實，嗣被告於得知自訴人公司部分文件、帳冊等資料，已因地震、淹
    水滅失後，始為元春公司均有簽收簿之設置，並要求元春公司提出以証明其均已
    依規定將收取之款項繳回公司云云，益徵被告之飾詞諉責。
(五)綜上所論，足徵被告所辯，均係飾卸之詞，委無足取，被告於本院調查時另聲請
    傳訊証人柯淑文，惟柯淑文其人經原審法院一再命被告乙○○及自訴代理人提供
    其人住址以供法院傳訊，均未據其等提出致無從傳訊，亦經原審記載於報到單中
    ，有該報到單可稽（見原審卷第四十五頁），被告聲請傳訊，亦未供其人住址及
    年籍資料以供本院傳訊，本院自無從憑空傳訊，併此敘明，是本件事證明確，被
    告乙○○業務侵占犯行洵堪認定，應予依法論科。
三、查被告乙○○係自訴人元春公司所僱用之業務代表，職司該公司北區業務之收款
    、調貨業務，其基於業務關係所收取如附表所示之款項，自屬其業務上所持有元
    春公司所有之物，其變易持有為所有而予以侵占，所為係犯刑法第三百三十六條
    第二項之業務侵占罪。其先後多次犯行，時間緊接，犯罪構成要件相同，顯均係
    基於概括之犯意反覆為之應依連續犯之規定論以一罪，並依法加重其刑。
四、原審以被告所犯罪証明確，援引刑法第五十六條、第三百三十六條第二項，罰金
    罰鍰提高標準條例第一條前段審酌被告侵占所得款項高達一百零二萬四千九百四
    十二元，且迄今仍未按自訴人元春公司按期清償之承諾以履行還款，且迄本院審
    理終結時，業未償還侵占款項，並衡量被告其餘之犯罪之手段、犯人之生活狀況
    、品行、智識程度、犯人與被害人平日之關係等一切情狀，量處其有期徒刑八月
    ，認事用法，允無違誤，量刑妥適，被告上訴意旨空言否認犯罪，徒陳詞指摘原
    判決失當，為無理由，應駁回其上訴。
五、據上論斷，應依刑事訴訟法第三百六十八條，判決如主文。
中      華      民      國    九十一    年      八      月    二十三    日
                              臺灣高等法院刑事第十六庭
                                  審判長法  官  許  增  男
                                        法  官  周  煙  平
                                        法  官黃  鴻  昌
右正本證明與原本無異。
不得上訴。
                                        書記官  黃  千  鶴
中      華      民      國    九十一    年      八      月    二十三    日
附錄：本案論罪科刑法條全文
刑法第三百三十六條：
對於公務上或因公益所持有之物，犯前條第一項之罪者，處一年以上七年以下有期徒
刑，得併科五千元以下罰金。
對於業務上所持有之物，犯前條第一項之罪者，處六月以上五年以下有期徒刑，得併
科三千元以下罰金。
前二項之未遂犯罰之。
附表：
┌─┬────────┬──────┬───────┬─────────┐
│  │領取地點        │領取時間    │領取金額      │備註              │
├─┼────────┼──────┼───────┼─────────┤
│一│台北市北投區中央│八十七年三月│二萬三千一百七│支票（發票日八十七│
│  │北路二段三○七號│十六日      │十元          │年三月三十日、付款│
│  │群力實業有限公司│            │              │人彰化銀行天母分行│
│  │                │            │              │、票號：ＢＱ○七五│
│  ││            │              │三○六六、發票人：│
│  │                │            │              │王淑惠）          │
│  │                ├──────┼───────┼─────────┤
│  │                │同右        │九萬三千元    │支票（發票日八十七│
│  │                │            │              │年三月十六日、付款│
│  │                │            │              │人彰化銀行天母分行│
│  │                │            │              │、票號：ＢＱ○七五│
│  │                │            │              │三○六七、發票人：│
│  │                │            │              │王淑惠）          │
│  │                ├──────┼───────┼─────────┤
│  │                │同右        │十二萬九千八百│支票（發票日八十七│
│  │                │            │三十元        │年四月三十日、付款│
│  │                │            │              │人第一銀行天母分行│
│  │                │            │              │、票號：ＪＡ五一二│
│  │                │            │              │七七八七）        │
│  │                ├──────┼───────┼─────────┤
│  │                │八十七年四月│一萬一千五百元│支票（發票日八十七│
│  │                │九日        │              │年五月十日、付款人│
│  │                │            │              │彰化銀行天母分行、│
│  │                │            │              │票號：ＢＱ○七五三│
│  │                │            │              │○七二）          │
│  │                ├──────┼───────┼─────────┤
│  │                │八十七年四月│八千元        │支票（發票日八十七│
│  │                │三十日      │              │年四月三十日、付款│
│  │                │            │              │人美國銀行松山分行│
│  │                │            │              │）                │
│  │                ├──────┼───────┼─────────┤
│  │    │同右        │一萬二千元    │支票（發票日八十七│
│  │                │            │              │年七月十五日、付款│
│  │                │            │              │人美國銀行松山分行│
│  │                │            │              │）                │
├─┼────────┼──────┼───────┼─────────┤
│二│新協豐木材行    │八十七年八月│二萬九千六百元│現金              │
│  │                │十四日      │              │                  │
│  │                ├──────┼───────┼─────────┤
│  │                │八十七年九月│二十萬元      │支票（發票日八十七│
│  │                │三十日      │              │年十月一日、付款人│
│  │                │            │              │台灣銀行華江分行、│
│  │                │            │              │發票人傳經企業有限│
│  │                │            │              │公司、票號：ＡＤ二│
│  │                │            │              │八四六三九九）    │
│  │                ├──────┼───────┼─────────┤
│  │                │八十七年十月│十九萬六千九百│現金              │
│  │                │二十二日    │元            │                  │
├─┼────────┼──────┼───────┼─────────┤
│三│全貿建材有限公司│八十七年八月│一萬五百元    │支票（發票日八十七│
│  │                │三十一日    │              │年九月十五日、付款│
│  │                │            │              │人聯邦銀行桃園分行│
│  │                │            │              │、票號：ＵＣ八九二│
│  │                │            │              │六一三一）        │
│  │                ├──────┼───────┼─────────┤
│  │                │八十七年十月│二萬一千元    │現金              │
│  │                │十九日      │              │                  │
├─┼────────┼──────┼───────┼─────────┤
│四│台北縣新莊市復興│八十七年九月│七萬八千一百五│現金              │
│  │路一段九一號    │十一日      │十元          │                  │
│  │台亞地板有限公司├──────┼───────┼─────────┤
│  │                │八十七年十月│十四萬三千三百│現金              │
│  │                │十二日      │元            │                  │
├─┼────────┼──────┼───────┼─────────┤
│五│台北縣五股鄉成泰│八十七年九月│六萬七千九百九│貨物              │
│  │路三段二五二號之│十五日      │十二元        │                  │
│  │一              │            │              │                  │
│  │志隆地板企業有限│            │              │                  │
│  │公司            │            │              │                  │
└─┴────────┴──────┴───────┴─────────┘
